【裁判字號】    97,重訴,16
【裁判日期】    980210
【裁判案由】    侵權行為損害賠償
【裁判全文】
臺灣高等法院民事判決                  97年度重訴字第16號
原      告  丙○○
訴訟代理人  乙○○
被      告  香港商蘋果日報出版發展有限公司
法定代理人  丁○○
被      告  甲  ○
            戊○○
共      同
訴訟代理人  彭安國律師
上列當事人間侵權行為損害賠償事件，原告提起刑事附帶民事訴
訟，經本院刑事庭移送前來，本院於中華民國98年1月13日言詞
辯論終結，判決如下：
    主      文
被告應連帶給付原告新台幣壹佰陸拾萬元及自民國九十六年四月
四日起，至清償日止，按年息百分之五計算之利息。
原告其餘之訴駁回。
本判決第一項所命之給付，於原告以新台幣伍拾肆萬元供擔保後
，得假執行；但被告如以新台幣壹佰陸拾萬元預供擔保，得免為
假執行。
原告其餘假執行之聲請駁回。
    事實及理由
一、本件原告聲明求為判決：(一)被告應連帶給付原告新台幣（下
    同）1億元及自刑事附帶民事訴訟起訴狀繕本最後送達之翌
    日即民國 (下同)96 年4月4日 (見本院重附民卷內)起，至
    清償日止，按年息5%計算之利息。(二)願供擔保請准宣告假執
    行。
    被告聲明求為判決：(一)原告之訴及假執行之聲請均駁回。(二)
    如受不利判決，願預供擔保請准宣告免為假執行。
二、原告起訴主張：被告甲○、戊○○於民國（下同）94年12月
    間分別任職被告香港商蘋果日報出版發展有限公司（下稱蘋
    果日報公司）之撰稿記者及執行副總編緝，竟共同基於意圖
    散布於眾，毀損伊名譽之犯意聯絡，在未經查證屬實之情況
    下，即由被告甲○撰稿、被告戊○○審查並為部分文字潤飾
    後，於94年12月5日該公司在臺灣地區發行之蘋果日報A4要
    聞版刊載標題為：「中科院爆出集體貪瀆案」，內文為：「
    檢調經監聽發現潛逃大陸的葉裕鎮，常打電話向麟瑞科技 (
    即指麟瑞科技股份有限公司，下稱麟瑞公司)負責人丙○○
    ，打探中科院 (即指中山科學研究院，下稱中科院)情資。
    被監聽的丙○○不知自己被檢調鎖定，還向調查局舉發中科
    院集體貪瀆」、「據檢調人士指出，檢調單位監聽發現，去
    年棄保潛逃到中國的葉裕鎮，一年來仍與麟瑞科技董事長丙
    ○○……聯絡，檢調懷疑葉裕鎮與他們的關係，也擔心中科
    院有關天弓、雄風飛彈系統、長白雷達通訊系統各項機密資
    料是否外洩，檢調已預定在近日採取行動收網，進行相關約
    談」之報導 (下稱系爭報導)，而不實指摘、傳述伊經常與
    因涉犯外患罪而棄保潛逃之葉裕鎮聯絡，業遭檢調單位監聽
    鎖定，致伊名譽嚴重受損，影響所及，除伊需面對親友之指
    指點點外，並造成伊往來之銀行緊縮銀根，暫停授信額度，
    及伊所營事業因遭外界質疑，投標遭拒，供應商亦拒絕供貨
    等負面效應，終迫使伊辭去麟瑞公司之董事長職務，在精神
    上感受莫大痛苦及壓力，是被告甲○、戊○○應負共同侵權
    行為之損害賠償責任；又被告蘋果日報公司為媒體出版業者
    ，對其受僱人即被告甲○、戊○○執行職務，應盡相當之注
    意義務，竟疏於注意，致伊名譽受損，依民法第188條第1項
    前段規定，應與被告甲○、戊○○連帶負損害賠償責任等情
    ，爰依據民法第184條第1項前段、第185條第1項、第188條
    第1項前段及第195條第1項前段之規定，求為命被告連帶給
    付1億元及自96年4月4日起，至清償日止，按年息5%計算利
    息之判決。
    被告蘋果日報公司則以：依司法院大法官會議第509號解釋
    ，行為人之言論雖損及他人名譽，惟其言論屬陳述事實時，
    如能證明其為真實，或行為人雖不能證明言論內容為真實者
    ，但依其所提證據資料，足認為行為人有相當理由確信其為
    真實者；或其言論屬意見表達，如係善意發表，對於可受公
    評之事，而為適當之評論者，不問事之真偽，均難謂係不法
    侵害他人之權利，尚難令負侵權行為損害賠償責任。又陳述
    之事實如與公共利益相關，為落實言論自由之保障，亦難責
    其陳述與真實分毫不差，祇其主要事實相符即足。至原告所
    任職之麟瑞公司所受損害，與本件原告之請求無關，且亦無
    法證明與系爭報導具有相當因果關係云云；而被告戊○○亦
    以：伊雖係擔任報社之副總編輯，惟僅參與編輯過程之分工
    ，並未實際負責採訪、調查業務，而系爭報導之查證、撰稿
    均由被告甲○負責，其長期追蹤、報導相關新聞，已累積一
    定之公信力，具有相當可信度，故伊有相當理由相信系爭報
    導為真實，況伊曾向被告甲○查詢其查證經過，並據被告甲
    ○回報其曾向中科院及法務部調查局航業海員調查處 (下稱
    海調處)查證，而伊基於主、客觀情況之限制，亦無可能重
    覆查證，故伊僅就被告甲○所撰寫之系爭報導予以文字潤飾
    ，並未左右或更動系爭報導之內容，自無故意或過失侵害原
    告之名譽權可言云云；被告甲○亦以：警、調機關在實務上
    為非法監聽者所在多有，且無可能對外承認，自不能以上開
    機關否認有非法監聽情事，即謂系爭報導係由伊所虛捏，且
    系爭報導述及檢調「懷疑」、「擔心」機密資料外洩，係因
    原告所經營之麟瑞公司為中科院之長期合作廠商，身分敏感
    ，倘原告確曾與訴外人葉裕鎮聯絡，自足令人「懷疑」、「
    擔心」中科院之研發機密有外洩之虞，故上開報導乃係伊對
    特定事項有合理之懷疑或推理，而依個人主觀之價值判斷提
    出公平合理之評論意見，並非以損害原告名譽為唯一目的，
    縱令內容足使原告感受不快或影響其名譽，亦非民事侵權行
    為法則所欲規範之對象，況伊報導、追蹤訴外人葉裕鎮之相
    關新聞，有一定之消息來源及查證管道，而伊與原告素昧平
    生，更無恩怨，亦無可能憑空捏造不利原告之假新聞，且自
    系爭報導全文以觀，其主旨係在突顯原告檢舉中科院弊案之
    勇氣，此參諸該報導係以「中科院爆出集體貪瀆案」為大標
    題，「偵查共諜案涉嫌人舉發」為小標題至明云云，資為抗
    辯。
三、經查被告甲○、戊○○於94年12月間分別任職被告蘋果日報
    公司之撰稿記者及執行副總編緝。系爭報導由被告甲○撰稿
    ，並經被告戊○○審查及為部分文字潤飾後，於94年12月5
    日在該公司在臺灣地區發行之蘋果日報A4要聞版刊出之事實
    ，為兩造所不爭執，並有系爭報導可稽 (見本院附民卷9、
    10 頁)，自堪信為真實。又被告甲○、戊○○因刊登系爭報
    導所涉及刑責部分 (下稱另案刑事案件)，業經刑事法院依
    加重誹謗罪名，分別判處有期徒刑4月，減為有期徒刑2月，
    及拘役50日，減為拘役25日確定，有本院96年度上易字第
    412號刑事判決足據 (見本院重訴字卷3至8頁)，並經本院調
    取上開刑事案件偵審全卷查明屬實。
四、原告主張系爭報導內容不實指摘伊係共諜，嚴重侵害伊之名
    譽權，應負侵權行為之損害賠償責任等語；而被告則以前揭
    情詞置辯。經查：
(一)、按涉及侵害他人名譽之言論，可包括事實陳述與意見表達，
    前者具有可證明性，後者則係行為人表示自己之見解或立場
    ，無所謂真實與否；又民法上名譽權之侵害，雖與刑法之誹
    謗罪不盡相同，惟刑法第310條第3項、第311條第3款所設之
    免責規定，乃為調和個人名譽與言論自由發生衝突而設，為
    維護法律秩序之整體性，俾使各種法規範在適法或違法之價
    值判斷上趨於一致，是上開規定，於民事事件即非不得採為
    審酌之標準，申言之，倘行為人所為損及他人名譽之言論係
    屬事實陳述者，如行為人能證明其為真實，或行為人雖不能
    證明其為真實，但依行為人所提證據資料，足認行為人有相
    當理由確信其為真實者，始得謂行為人已盡合理查證義務，
    而無不法侵害他人名譽權可言；又名譽權有無受損害，應以
    社會上對個人評價是否貶損作為判斷之依據。(司法院大法
    官會議第509號解釋、及最高法院90年度台上字第646號、96
    年度台上字第928號判決參照)。查系爭報導刊載：「據檢調
    人士指出，檢調單位經監聽發現，去年棄保潛逃到中國的葉
    裕鎮，一年來仍與麟瑞科技董事長丙○○.... 聯絡」、「
    意外的是，被監控的丙○○月前居然也去舉發中科院電子所
    七組」、「調查局去年就接獲情報，葉裕鎮逃往中國後還經
    常與台灣友人聯絡，經檢調重新布線，發現葉裕鎮常與丙○
    ○.... 等多位過去生意上的朋友聯絡，不時詢問中科院有
    關天弓、巡弋飛彈的研發技術問題」、「據檢調人士指出，
    檢調一年多的監聽丙○○等人發現，葉裕鎮並沒有因犯案而
    收斂」、「至於中科院三所的集體貪瀆案，是檢調在監控丙
    ○○時，陳向調查局舉發中科院的不法案件」、「檢調發現
    ，葉裕鎮聯絡的麟瑞科技負責人丙○○，早在一九八四年就
    與中科院有生意上的往來」 (見本院重附民字卷9、10頁)，
    既直指上開報導內容係由檢調人士所提供之監聽結果，顯屬
    事實陳述之性質，而非主觀意見之表達。又上開報導內容一
    再指摘涉嫌共諜案之葉裕鎮於棄保逃亡後仍與原告保持聯絡
    ，且檢調單位亦將原告列為監聽對象，復於系爭報導副標題
    刊載：「偵查共諜案，涉嫌人舉發」，及於系爭報導內文刊
    載：「據檢調人士指出，檢調單位經監聽發現，去年棄保潛
    逃到中國的葉裕鎮，一年來仍與麟瑞科技董事長丙○○....
    聯絡，檢調懷疑葉裕鎮與他們的關係，也擔心中科院有關天
    弓、雄風飛彈系統、長白雷達通訊系統各項機密資料是否外
    洩」、「經檢調重新布線，發見葉裕鎮常與丙○○.... 等
    多位過去生意上的朋友聯絡，不時詢問中科院有關天弓、巡
    弋飛彈的研發技術問題，更發現葉裕鎮透過友人與中科院三
    所人員取得聯繫」，顯係影射原告涉嫌將中科院之機密資料
    洩露予葉裕鎮知悉，已遭檢調機關列為調查對象，客觀上顯
    足使閱報者對原告產生負面評價，而損及原告之名譽，依上
    開說明，自應由報導上開內容之行為人證明其已盡合理查證
    義務，方得解免其所應負之侵權行為損害賠償責任。
(二)、依被告甲○在另案刑事案件檢察官偵訊中供稱：「我是口頭
    採訪檢調單位的人員.... 我有向中科院院長龔家政查證，
    他告訴我是有廠商惡意指控，因為案件偵辦中，所以沒有去
    再問丙○○」、「本件採訪時消息來源有口頭告訴我如報載
    所得的監聽內容，但未出示譯文」 (見台灣台北地方檢察署
    95年度偵字第8168號偵查卷43、69頁；本院重附民字卷20頁
    )，即令屬實，惟經衡酌被告甲○在撰寫系爭報導前，既未
    親見檢調機關對原告實施通訊監察之相關資料，且在唯一查
    證對象即中科院院長龔家政之否認下，仍遽予刊載系爭報導
    ，顯難認其就系爭報導內容之其中關於原告與葉裕鎮聯絡並
    遭檢調機關通訊監察部分已盡合理查證義務。況查，依海調
    處95年6月5日航處偵字第09500017620號函文記載：該處對
    葉裕鎮實施通訊監察之期間為91年5月3日至92年8月22日，
    並未曾對原告實施通訊監察 (見上開偵查卷84頁；本院重附
    民字卷17頁)，又法務部調查局97年1月3日調偵壹字第09700
    003690號函文亦記載：海調處係於91年5月3日至92年8月22
    日間對葉裕鎮使用之市話及行動電話共計6線實施通訊監察
    ，且依卷存通訊監察譯文資料，並未發現葉裕鎮與原告間有
    通聯情形 (見本院96年度上易字第412號刑事卷102頁)，另
    證人即前任海調處台北組長盧捍國亦在偵訊中證稱：「我承
    辦中科院洩密案.... 就我所知有對葉 (裕鎮)發動監聽，對
    丙○○則沒有，後來92年8月5日發動偵辦，對葉 (裕鎮)實
    施逮捕，(92年)9 月間就停止監聽... 93年3月31日就起訴
    葉 (裕鎮)，葉 (裕鎮)就棄保潛逃，當時我看了該報導 (
    指系爭報導)後，我很訝異，因為已結案還有監聽，打電話
    回局本部問承辦人該報導是否屬實，他說跟事實出入」 (見
    上開偵查卷70頁；本院重附民字卷21頁)，顯難認檢調單位
    曾對原告實施通訊監察。而被告甲○就其消息來源復始終不
    能具體說明 (見上開偵查卷43頁)，從而，自難認系爭報導
    之其中關於原告與葉裕鎮聯絡並遭檢調機關通訊監察部分之
    內容為真實。是被告甲○既不能證明上開影射原告涉嫌不法
    之報導內容為真實，自屬故意不法侵害原告之名譽權，自應
    對原告負侵權行為損害賠償責任。而被告甲○因此所涉及刑
    責部分，亦經刑事法院依加重誹謗罪名，判處有期徒刑4月
    ，減為有期徒刑2月確定。
(三)、被告戊○○既自認系爭報導在刊載前曾經伊審查，並為部分
    文字潤飾 (見本院重訴字卷18頁)，足見其就系爭報導是否
    刊出及其刊出內容是否真實具有審查權，從而，自亦負有查
    證系爭報導內容是否真實之義務。惟查，依被告戊○○在另
    案刑事案件偵訊中供稱：「事前為了該篇報導.... 曾詢問
    甲○查證經過，他告訴我曾向中科院及調查局查證過，因為
    我尊重他，沒有跟他要採訪的資料 (包括書面及錄音)」、
    「我們就丙○○有討論過，認為本報導是以朱 (明)在中科
    院及調查局採訪的資料為準」 (見上開偵查卷68、69頁；本
    院重附民字卷19、20頁)，可見被告戊○○係在未見聞相關
    消息來源或證據資料之情況下，僅憑被告甲○之口頭報告，
    即決意刊載系爭報導，顯難認其已盡合理查證義務，並確信
    系爭報導之其中關於原告與葉裕鎮聯絡並遭檢調機關通訊監
    察部分之內容為真實。況查，系爭報導中另刊載：「檢調發
    現，葉裕鎮聯絡的麟瑞科技負責人丙○○，早在一九八四年
    就與中科院有生意上的往來，尤其是丙○○當時的公司研製
    出飛彈、雷達等內部微波裝備，... 中科院就不再向國外採
    購，完全轉向丙○○的公司.... 這些年來丙○○一直是中
    科院的重要衛星工廠廠商」、「也因為丙○○與中科院密切
    互動了十幾年，.... 中科院內部也對丙○○相當依靠」，
    顯見被告戊○○應知悉原告所營事業項目與國防設備攸關，
    倘一旦涉及共諜案，必然對原告之名譽及商業信用均造成重
    大衝擊及傷害，尤應詳加求證，卻捨此不為，竟於毫無具體
    事證佐證之情況下，貿然刊載系爭報導，顯具有不法侵害原
    告名譽權之不確定故意，是其亦應對原告負侵權行為損害賠
    償責任。而被告戊○○因此所涉及刑責部分，亦經刑事法院
    依加重誹謗罪名，判處拘役50日，減為拘役25日確定。
(四)、次按不法侵害他人名譽者，被害人雖非財產上之損害，亦得
    請求賠償相當之金額；又數人共同不法侵害他人之權利者，
    連帶負損害賠償責任；又受僱人因執行職務，不法侵害他人
    之權利者，由僱用人與行為人連帶負損害賠償責任，民法第
    195條第1項前段、第185條第1項前段及第188條第1項前段分
    別定有明文。系爭報導係由被告甲○撰寫，並經由被告戊○
    ○審查後，在被告蘋果日報公司在台灣地區發行之蘋果日報
    A4要聞版刊載，不實指摘原告涉及與葉裕鎮聯絡並遭檢調機
    關通訊監察，自屬共同侵害原告之名譽權。又原告於受上開
    不實指摘當時，為國內多家公司之負責人，且其中之麟瑞公
    司更名列國內五百大企業之一 (見本院重附民字卷23至29、
    36至40頁)，是系爭報導之不實指摘，顯足使原告在社會上
    之評價造成貶損，是其在精神上必感受莫大痛苦，不言可喻
    。從而，原告自得依上開規定，請求被告甲○、戊○○連帶
    賠償非財產上損害之慰撫金。又被告甲○、戊○○於94年12
    月間分別任職被告蘋果日報公司之撰稿記者及執行副總編緝
    ，是彼等於受僱期間所為撰寫、審查系爭報導並將之刊載在
    被告蘋果日報公司於94年12月5日在台灣地區所發行之蘋果
    日報之行為，自屬彼等為被告蘋果日報公司執行職務之行為
    ，而被告蘋果日報公司復未舉證證明其已善盡選任及監督被
    告甲○、戊○○職務之執行 (最高法院19年上字第3025號判
    例參照)，是原告依據民法第188條第1項前段規定，請求被
    告蘋果日報公司應與被告甲○、戊○○連帶賠償慰撫金，亦
    屬有據。
(五)、爰斟酌原告係大學畢業，身兼多家公司之負責人，現並擔任
    麟瑞公司之總經理，每月自麟瑞公司領取薪資20萬元，名下
    有多筆不動產、存款及投資 (見本院重附民字卷23至29、36
    至40頁；本院重訴字卷45、78、79、83至93頁)；而被告甲
    ○係大專畢業，擔任記者工作，每月薪資8萬5,400元，名下
    有多筆不動產、存款及投資 (見本院重訴字卷74、94至103
    頁)；被告戊○○係大學畢業，擔任報社副總編輯工作，每
    月薪資21萬7,430元，名下有多筆不動產、存款及投資 (見
    本院重訴字卷73、104至103頁)；被告蘋果日報公司於95年4
    月1日至96年3月31日一年期間之營收淨利高達1億4,996萬5,
    448元 (見本院重訴字卷53、64頁)，足見其報導之影響力至
    深且鉅，及原告為從事商業之企業主，無端遭被告不實指摘
    為共諜案之涉嫌人，應已對其在商業信用造成莫大損害，而
    於95年6月27日辭任麟瑞公司之董事長職務，改任總經理 (
    見本院重附民字卷41至45頁；本院重訴字卷45至48頁)等一
    切情狀後，認原告所得請求被告連帶賠償之慰撫金額，以
    160萬元為適當；至超過上開金額之請求，即屬無據。
五、綜上所述，原告依據侵權行為之法則，請求被告連帶給付
    160萬元及自96年4月4日起，至清償日止，按年息5%計算之
    利息部分，自屬應予准許；至超過上開金額之請求部分，即
    屬不應准許。又本判決主文第一項所命給付，兩造既均陳明
    願供擔保，以代釋明，聲請宣告假執行或免為假執行，經核
    均與規定相符，爰分別酌定相當之擔保金額，併予准許；至
    原告就上開不應准許部分所為之請求，既應受敗訴之判決，
    則其假執行之聲請，亦因失所附麗，應併予駁回。又本件係
    由本院刑事庭移送前來，依刑事訴訟法第504條第2項規定，
    免納裁判費，復查無其他訴訟費用之支出，自無須為負擔訴
    訟費用之諭知。
六、至兩造其餘之攻擊或防禦方法及未經援用之證據，經本院斟
    酌後，認為均不足以影響本判決之結果，自無逐一詳予論駁
    之必要，併此敘明。
七、據上論結，本件原告之訴，為一部有理由，一部無理由，依
    民事訴訟法第463條、第390條第2項、第392條第2項，判決
    如主文。
中    華    民    國    98    年    2    月    10    日
                    民事第六庭
                        審判長法  官  林鄉誠
                              法  官  梁玉芬
                              法  官  許紋華
正本係照原本作成。
兩造如不服本判決，應於收受送達後20日內向本院提出上訴書狀
，其未表明上訴理由者，應於提出上訴後20日內向本院補提理由
書狀（均須按他造當事人之人數附繕本）上訴時應提出委任律師
或具有律師資格之人之委任狀；委任有律師資格者，另應附具律
師資格證書及釋明委任人與受任人有民事訴訟法第466條之1第1
項但書或第2項（詳附註）所定關係之釋明文書影本。
中    華    民    國    98    年    2     月    12    日
                              書記官  潘大鵬
附註：
民事訴訟法第466條之1（第1項、第2項）：
對於第二審判決上訴，上訴人應委任律師為訴訟代理人。但上訴
人或其他法定代理人具有律師資格者，不在此限。
上訴人之配偶、三親等內之血親、二親等內之姻親，或上訴人為
法人、中央或地方機關時，其所屬專任人員具有律師資格並經法
院認為適當者，亦得為第三審訴訟代理人。


司法院資訊處製作；財團法人民間司法改革基金會備份。
